臺灣屏東地方法院刑事判決　　　　　　　100年度易字第975號
公　訴　人　臺灣屏東地方法院檢察署檢察官
被　　　告　黃森銀
上列被告因竊盜案件，經檢察官提起公訴（99年度偵緝字第466
號），本院判決如下：
    主  文
黃森銀無罪。
    理  由
一、公訴意旨以：被告黃森銀明知坐落屏東縣里港鄉○○村○○
    段560 地號土地為國有土地，竟與李碧東（所涉竊盜部分另
    經台灣高等法院高雄分院以94年度上易字第522 號判決判處
    有期徒刑3 月確定）共同意圖為自己不法之所有，本於竊盜
    之犯意聯絡，先由李碧東委請不知情之許振雄於民國91年10
    月20日，以車牌號碼JO-496號拖板車將李碧東所有PC300 三
    型小松牌挖土機載運至上開國有土地旁之私人土地上放置，
    其後再由李碧東依被告黃森銀指示，將上開挖土機駛入前揭
    國有土地內，以挖取之方式竊取國有土地內之砂石，再交由
    不詳砂石車運送離去，殆盜採完成，李碧東再將系爭挖土機
    駛回上開私人土地藏放，該日共計盜挖數量約75立方公尺之
    砂土（長寬深各約5 公尺、5 公尺、3 公尺）。嗣於91年10
    月21日下午9 時許，李碧東以挖土機故障為由，再委請不知
    情之許振雄前往載運，而於同日下午11時許，許振雄駕駛上
    開拖板車進入前揭國有土地，並將挖土機自私人土地開上拖
    板車時，為據報前來之員警當場查獲，因認被告黃森銀涉犯
    刑法第320 條第1 項之竊盜罪嫌等語。
二、按犯罪事實應依證據認定之，無證據不得認定犯罪事實；不
    能證明被告犯罪者，應諭知無罪之判決，刑事訴訟法第154
    條第2 項、第301 條第1 項前段分別定有明文。復事實之認
    定，應憑證據，如未能發現相當證據，或證據不足以證明，
    自不能以推測或擬制之方法，為裁判基礎；又認定不利於被
    告之事實，須依積極證據，苟積極證據不足為不利於被告事
    實之認定時，即應為有利被告之認定，更不必有何有利之證
    據；再認定犯罪事實，所憑之證據，雖不以直接證據為限，
    間接證據亦包括在內，然無論直接或間接證據，其為訴訟上
    之證明，須於通常一般之人均不致於有所懷疑，而得確信其
    為真實之程度者，始得據之為有罪之認定，倘其證明尚未達
    到此一程度，而有合理性懷疑之存在時，即無從為有罪之認
    定（最高法院30年上字第816 號、40年台上字第86號、76年
    台上字第4986號判例意旨參照）。
三、程序部分
(一)、犯罪事實之認定，係據以確定具體的刑罰權之基礎，自須經
    嚴格之證明，故其所憑之證據不僅應具有證據能力，且須經
    合法之調查程序，否則即不得作為有罪認定之依據。倘法院
    審理之結果，認為不能證明被告犯罪，而為無罪之諭知，即
    無刑事訴訟法第154 條第2 項所謂「應依證據認定」之犯罪
    事實之存在。因此，同法第308 條前段規定，無罪之判決書
    只須記載主文及理由。而其理由之論敘，僅須與卷存證據資
    料相符，且與經驗法則、論理法則無違即可，所使用之證據
    亦不以具有證據能力者為限，即使不具證據能力之傳聞證據
    ，亦非不得資為彈劾證據使用。故無罪之判決書，就傳聞證
    據是否例外具有證據能力，本無須於理由內論敘說明，最高
    法院100 年度台上字第2980號判決參照），是本院下述所用
    之證據縱具傳聞證據性質，亦無需贅述其證據能力問題，合
    先敘明。
(二)、本件證人李碧東、廖坤明、許振雄於其等所涉竊盜案件之92
    年偵字第2395、本院94年度易字第55號、台灣高等法院高雄
    分院94年度上易字第522 號偵查及審理中以被告身分所為之
    供述，雖均未具結，然其等係以被告身分到案陳述，本無庸
    命具結，且李碧東已於本院審理時到庭具結證述，被告另未
    聲請傳喚廖坤明、許振雄到庭實施詰問而放棄對其等之詰問
    權，且上開證人證述亦無顯有不可信之情況，依最高法院99
    年度台上字第2296號、97年度台上字第483 號刑事判決意旨
    ，其等於各該案件偵查及審理中之陳述，不因未具結而不得
    做為證據使用。
四、公訴意旨認被告涉犯有上開竊盜犯行，無非係以證人李碧東
    、許振雄及廖坤明於其等所涉竊盜案件警詢、偵查及審理中
    之證述、及其等於本案偵查中之證述、證人即屏東縣政府盜
    採砂石聯合稽查小組人員葉國欽於偵訊中之證述，台灣高等
    法院高雄分院94年度上易字第522 號判決1 份、土地所有權
    狀、地籍圖謄本、現場圖各1 紙及照片20張等物為其主要論
    據。訊據被告黃森銀堅詞否認有何竊盜犯行，辯稱：「我根
    本不認識李碧東，也沒有僱請他去理魚塭、盜挖砂石。案發
    那段時間我都在台灣，為何都沒有傳我去說明，之後我去大
    陸因另犯他案而入監，無法回台，所以他們將所有的事情都
    推給我」等語，經查：
(一)、本件坐落屏東縣里港鄉○○村○○段560 地號土地所有權人
    為中華民國、管理人為行政院退除役官兵輔導委員會。於91
    年10月22日為屏東縣政府盜（濫）採砂石聯合稽查小組員警
    據報前往上開土地稽查時，發覺已遭挖掘長約5 公尺、寬約
    5 公尺、深約3 公尺之坑洞（計約75立方公尺之砂土），挖
    掘現場並停放有KOMATSU 廠牌、型號PC300 型挖土機2 部，
    而該坑洞附近約5 至6 尺處亦停放有車號JO-469號拖板車一
    部。經查上開2 部挖土機分別係李碧東、廖坤明所有，拖板
    車則係許振雄所有等情，業據證人即行政院退除役官兵輔導
    委員會土地業務承辦人員李清福、證人即該竊盜案件被告李
    碧東、廖坤明、許振雄於警詢中證述屬實（見警卷第56至60
    頁、第61至63頁、第67至68頁），並有地籍圖謄本、員警偵
    查報告、稽查小組現場勘查紀錄各1 份、國有土地盜採現場
    照片20張在卷可參（見警卷第77至93頁反面）。又李碧東竊
    盜上開地點砂石之行為，亦經台灣高等法院高雄分院以94年
    度上易字第522 號判決判處有期徒刑3 月確定乙節，亦有該
    判決1 份在卷足憑，是李碧東確為本件盜挖砂石之行為人無
    誤。
(二)、證人李碧東於其所涉竊盜案件警詢中證稱：「我所有之怪手
    是於91年10月21日19時打電話叫許振雄的板車至屏東縣里港
    鄉○○段560 地號搬運，因我所有怪手轉輪壞了，所以叫許
    振雄先搬運到修理廠修理，修理完後再搬運到屏東縣里港鄉
    土庫村信國某養殖場；我於91年10月20日上午7 時許打電話
    叫許振雄到信國大地蘭花園後方漁塭搬運怪手到屏東縣里港
    鄉○○段560 號地號後面漁塭工作，於隔日上午許振雄告訴
    我怪手轉輪壞了，我於17時到該地確定轉輪壞了，於19時打
    電話聯絡許振雄到560 號土地拖吊到修護廠維護；本來怪手
    是在漁塭，因為故障，所以要開出來才會路過退輔會的農場
    」等語（見警卷第62頁、第64頁反面），核與證人即被告許
    振雄於該案件警詢及第一審審理中所證：「警方於91年10月
    21 日23 時許在560 號農場查獲時，我在現場正在把一部挖
    土機駕駛至我所有之板車上面停放，該部挖土機是李碧東所
    有，我是在91年10月21日下午17時至18時許接到李碧東打我
    的行動電話，叫我於同日18時30分許至里港鄉土庫村信國新
    村一號路邊，委託我將一部挖掘機運送至盜採案現場附近15
    0 公尺處路邊停放，後我就離開了。然後再於同日晚上21時
    至22時許，李碧東又打我的行動電話，又叫我於同日22時30
    分許至竊盜現場後方約250 公尺一處農地，將現場有一部挖
    土機運出至里港鄉土庫村信國新村一處停放，當我駕駛板車
    JO-469車號由家中出發，叫陳信宏與林慶家與我一同前往竊
    盜現場載運挖土機，當我將挖土機開上板車時，警方就到達
    現場了」等語（見警卷第58至59頁反面）、「是李碧東下午
    5 、6 點他打電話給我，他說他的怪手在信國，要我拖到大
    東( 是我們村莊的名字) 食品工廠旁的空地。因為食品廠對
    面過個馬路就是農場。因為我拖他的車子已經好幾趟了，所
    以我有這台車的鑰匙，我把這台車發動載到食品廠的對面。
    我打電話告訴他怪手的轉盤壞掉了，他後來打電話給我，叫
    我明天將怪手拖到保管場去維修。因為我都在附近拖車，所
    以我就在11點左右將怪手拖上車子打算拖到新園的修車廠，
    警察就來了」等語相符（見94年度易字第55號卷第62至63頁
    ），可知本件李碧東所有之挖土機自91年10月20日上午第一
    次搬運，至91年10月21日因故障再次搬運時，均係由李碧東
    指示許振雄載運之時點及路徑，並未見被告黃森銀參與其中
    。
(三)、又證人李碧東於查獲時於警詢時初證稱：我是受僱於一名「
    黃」姓負責人，在大地蘭花園之後方之漁塭工作，負責補修
    漁塭裂痕工作，防止漁塭之水外洩，己在該處工作一天半；
    我已經找過黃姓負責人好幾天，但都找不到。我只和他見過
    2 次面，將近半年了。沒有他的聯絡電話」云云（見警卷第
    7 頁、第8 頁反面），又於91年11月12日之警詢中證稱：「
    我所有怪手停放在該處已有二天，是在該處做魚塭工作，而
    黃姓男子介紹到屏東農場國有地工作」云云（見警卷第65頁
    ），復於其所涉犯竊盜案件第一審審理中證稱：「我在偵訊
    中所稱整地不是案發當天，是之後才去整地，我有受僱黃森
    銀，但我還沒有開始動工，也還沒有開始整地。我是指在另
    外一個地方工作二、三天，不是指黃森銀的漁塭」云云（見
    本院94年度易字第55號卷第83頁），更於該案第二審審理中
    證稱：「黑雲我不知道他的本名。他是在被查獲前3 天說的
    ，在他的蘭花園那邊有一個漁塭，在那邊做一做，他說還有
    一個私人土地的漁塭要做，也是在里港那裡，村莊我不知道
    ，是在堤防旁邊」云云（見台灣高等法院高雄分院94年度上
    易字第522 號卷第94頁），是證人李碧東先後所證受僱整地
    開始之時間及地點均大相逕庭，難以特定。又證人李碧東證
    稱：伊和「黃」姓僱主見面前係查獲半年前，不知聯絡電話
    ，則其竟完全無懼報酬索取無門，仍依指示前往施工，已與
    常情有違，且其於該案警詢及偵訊中就受僱之報酬更分別證
    稱：「我在該漁塭工作1 天半，連同材料費算起，工資12,0
    00元」云云（見警卷第7 頁）、「我受僱黃森銀，一天8,00
    0 元」云云（見2395號偵卷第35頁），是證人李碧東就受僱
    各項情節證述岐異，是否確實受僱他人至該處，已難盡信。
(四)、證人李碧東雖於另案偵訊中表示係綽號「黑雲」之被告僱請
    伊上開挖土機前往整地云云（見2395號偵卷第31至36頁），
    惟其於案發時警詢及首次偵訊均僅證稱伊之僱主為不知名「
    黃」姓雇主（見警卷第7 至8 頁、2395號偵卷第20頁），卻
    可以在第2 次偵訊時可明確指稱係受僱被告黃森銀，即有疑
    問，其更於該案第二審審理時改稱：「我不知道黑雲的本名
    ，他是在被查獲前3 天說的」云云（見94年度上易字第522
    號卷第94頁），除就該名僱主之姓名說詞反覆，所稱僱用時
    間更與其先前所證「和黃姓僱主見面已有半年」之情相悖，
    則是否果有「黃」姓僱主之人及該人是否即為被告，容有可
    疑。參酌本案被查獲時，李碧東之挖土機因在案發地點而涉
    嫌重大，故其為推諉罪責，本具有設詞企圖轉移焦點或嫁禍
    他人之高度風險，是在共犯指證歷歷時均仍須仔細調查其他
    證據以排除此種疑慮之下，更遑論本件證人李碧東說詞存有
    先後互異之情形。況證人李碧東於本案偵訊中及審理時再復
    異前詞而改證稱：「我不認識黃森銀，我只認識許振雄，我
    不太記得是不是黃森銀叫我到案發地點附近去整地」、「我
    不認識被告，被告也沒有在91年間10月時僱用我的挖土機」
    等語（見偵卷第47頁、本院卷第47頁），要無依其單方面具
    瑕疵之證詞率斷被告之犯行。
(五)、另證人李碧東先前所證受僱整地之地點不一，已難判定，業
    如上述，又參酌其先前於該案審理時先後所證：「因為要去
    那裡做一個私有土地的工作，應該是在現場發現的東邊、「
    我沒有在那邊挖，我是在隔壁的私有土地挖」等語（見94年
    度易字第55號卷第61頁、94年度上易字第522 號第93頁），
    及於本案偵訊中證稱：「我在附近的土地上有做整地施工，
    施工到一半，挖土機在附近的土地上故障我就通知許振雄拖
    走」（見偵卷第46頁），於本院審理時證稱：「是一個綽號
    黑銀的人僱用我去從事魚塭整地的工作」，本件起訴我盜挖
    砂石的地點與黑銀僱用我去整理的地方不一樣，二個地方距
    離約有5 、600 公尺」等語（見本院卷第48頁正反面」，是
    縱證人李碧東確有受僱「黃」姓雇主整地，其所證受僱之地
    點亦非本件遭盜挖之地點，要無從依其所證受僱整地一事，
    直接推論李碧東係受僱被告前往案發地點竊取砂石。
(六)、證人許振雄於其所涉竊盜案件之偵訊中及第二審審理時證稱
    ：「黑雲董他姓黃，不知道名字。當初李碧東叫我把1 台怪
    手載去黑雲董的地方。就在被查獲的地點附近。那天是「黑
    雲」僱李碧東，李碧東僱用我，李碧東叫我去哪裡，但是他
    講的不清楚，我就問李碧東是誰叫的，李碧東說是「黑雲」
    那邊，因為我與「黑雲」有點認識，本件是李碧東要付我薪
    水，因為是他租我的車」等語（見2395號偵卷第63至64頁、
    94年度上易字第522 號卷第92頁），依其所證係僅單方面經
    由李碧東告知本件主事者為「黃姓」綽號「黑雲」之人，然
    其自始均係與李碧東接觸，由李碧東告知其怪手拖運路線，
    所受僱工酬亦係向李碧東領取，並無證據可認定本件主事者
    確為被告，當無僅依李碧東單方面轉述即為被告不利之認定
    。又證人許振雄雖另於偵訊中證稱：「李碧東、廖坤明平日
    都是跟黑雲董在一起，他們都是一起作黑雲董所指派的工作
    ，例如挖私有地或整地。因我多次載運李碧東的怪手，也多
    次看到廖坤明的怪手跟李碧東的怪手在同一地點，他們做的
    工作都是黑雲董的，所以我知道李、廖都是和黑雲董一夥的
    」等語（見2395號偵卷第64頁），惟其係證述李碧東、廖坤
    明受僱綽號「黑雲」之人從事其他工作，與本件行為無涉。
    且本件查獲時亦於該處發現廖坤明所有之挖土機放置於該處
    ，而證人廖坤明於該案警詢時證稱：伊之怪手係在91年10月
    23 日 下午3 、4 點在高雄縣美濃鎮成功新村遭竊，伊最後
    一次駕駛怪手係在91年9 月6 日在該處替綽號黑雲作回填整
    地工作，並無參與本件犯行等語（見警卷第67頁、2395號偵
    卷第19頁），而其所證受僱「黑雲」在美濃另行施作回填之
    部分，並無證據可資認定亦屬不法，即難以廖坤明曾受僱「
    黑雲」之事實，而遽論其均受僱從事違法行為。況證人廖坤
    明涉嫌該案竊盜部分，經本院以94年度易字第55號判決無罪
    確定，自更無以證人許振雄臆測之詞認定被告指示從事本件
    竊盜行為。
(七)、證人廖坤明雖於其所涉竊盜案件警詢中證稱：「我於91年10
    月打0000000000許振雄的大哥大電話時，許振雄說和我說『
    黑雲董不是跟你處理好了嗎？』是指處理我怪手的事情」等
    語（見警卷第69頁），惟該證詞無法得知是何種關於怪手之
    事項，且上開通話內容復經證人許振雄於該案偵訊中否認（
    見2395號偵卷第63頁），是有無該通通話已難認定，更無從
    依此不明原由之對話為被告不利之認定。另被告雖於本院審
    理時供稱伊之綽號確實為「黑雲」，然本件均僅有證人李碧
    東空言證述綽號「黑雲」之人涉案，而綽號本非個人隱密事
    項，難單憑李碧東供出綽號遽對被告科以不利。
五、此外，證人即屏東縣政府盜採砂石聯合稽查小組人員葉國欽
    於偵訊中之證述僅能證稱查獲當時之情形（見2395號偵卷第
    17至20頁），難以直接採為被告有參與本案之依據。綜上所
    述，本件僅有證人李碧東先前不一、互有矛盾之證述，其證
    詞顯具瑕疵之下，自難以採認佐為被告犯行之認定，而卷內
    相關證據亦無從推論被告有參與本案之犯意聯絡、行為分擔
    ，本院認為仍存有合理之懷疑，猶未到達確信其為真實之程
    度，自不能遽認被告確有被訴之犯行。本院復查無其他確切
    之證據足資證明被告有上開竊盜之犯行，其犯罪應屬不能證
    明，揆諸前揭說明，自應為無罪諭知。
據上論斷，應依刑事訴訟法第301條第1項，判決如主文。
本案經檢察官邱呂凱到庭執行職務。
中    華    民    國  100     年    11    月    14    日
                  刑事第五庭    法  官  劉怡孜
以上正本證明與原本無異。
如不服本判決應於收受判決後10日內向本院提出上訴書狀，並
應敘述具體理由；其未敘述上訴理由者，應於上訴期間屆滿後
20日內向本院補提理由書（均須按他造當事人之人數附繕本）
「切勿逕送上級法院」。
中    華    民    國   100    年    11    月    16    日
                                書記官  薛慧茹